【裁判字號】    99,台上,1148
【裁判日期】    990226
【裁判案由】    違反槍砲彈藥刀械管制條例
【裁判全文】
最高法院刑事判決            九十九年度台上字第一一四八號
上  訴  人  甲○○
選任辯護人  李林盛律師
            王彩又律師
            張淑美律師
上列上訴人因違反槍砲彈藥刀械管制條例案件，不服台灣高等法
院中華民國九十七年一月二十九日第二審判決（九十六年度上訴
字第四九一一號，起訴案號：台灣新竹地方法院檢察署九十六年
度偵字第一一八四號），提起上訴，本院判決如下：
    主  文
原判決撤銷，發回台灣高等法院。
    理  由
本件原判決撤銷第一審諭知上訴人甲○○無罪判決，改判依想像
競合犯規定，從一重論處上訴人未經許可，持有其他可發射子彈
具有殺傷力之改造手槍罪刑（處有期徒刑三年六月，併科罰金新
台幣十五萬元，罰金如易服勞役，以一千元折算一日），併為從
刑之諭知，固非無見。
惟查：(一)有罪之判決書，對被告有利之證據不採納者，應說明其
理由，為刑事訴訟法第三百十條第二款所明定。故有罪判決書對
於被告有利之證據，如不加採納，必須說明其理由，否則即有判
決不備理由之違法。又所謂陷害教唆，係指行為人原無犯罪之意
思，純因具有司法警察權者之設計誘陷，以唆使其萌生犯意，待
其形式上符合著手於犯罪行為之實行時，再予逮捕者而言。此種
「陷害教唆」，因行為人原無犯罪之意思，具有司法警察權者復
伺機逮捕，係以不正當手段入人於罪，自難遽認被陷害教唆者成
立犯罪。本件上訴人於原審辯稱：羅坤煌於民國九十六年二月十
一日下午打電話叫我去他家後，我跟他各開一部車，他車上載著
任美華，由他帶我到新竹湖口鄉士林電機旁之稻草堆，羅坤煌以
電話指示我去稻草堆拿出一只牛皮紙袋，再坐上他車子，並要我
打開牛皮紙袋，我看到二把手槍跟一包子彈，他叫我先幫他保管
。當晚十一點多他打電話要我帶槍、彈到他家，後來他叫我跟他
一起去把槍藏起來，到樓下要開門時，他叫我幫他拿有槍的手提
包，一開門警察就衝進來了，槍、彈不是我的，在警局因羅坤煌
以眼神暗示我擔下來，才會承認，並表示和羅坤煌無關云云。原
判決固於理由內說明：證人羅坤煌坦承係要給警員陳文宗業績，
且羅坤煌與陳文宗雖於案發時有密切電話通聯，但無積極證據足
認二人係串通對上訴人栽贓，自不得為上訴人有利之認定。上訴
人既自承持有扣案槍、彈達六、七小時，自應論以持有槍彈犯行
等語（見原判決理由三、四）。惟上訴人於原審係辯稱：遭警員
及羅坤煌陷害教唆，並無持有槍、彈之犯意。上訴人原審選任辯
護人亦具狀辯護稱：依陳文宗第一審證詞可知，警員陳文宗等四
人係於「春安」期間，自苗栗縣趕赴新竹市係為逮捕通緝犯任美
華，然於意外查獲上訴人持有槍、彈後，即棄任美華於不顧，已
與常情不符。而羅坤煌於第一審自承舉發上訴人係為陳文宗製造
業績，且陳文宗與羅坤煌就如何查獲上訴人持有槍、彈情節，二
人所證出入甚大，並與事實不符，亦有隱情。又依卷附羅坤煌與
上訴人、陳文宗間之通聯紀錄所載及證人任美華、上訴人供證，
足認上訴人於案發前一日下午確係接獲羅坤煌電話，始前去羅坤
煌住處，再至湖口鄉取得扣案槍、彈後，復依羅坤煌指示於當晚
將槍、彈攜至羅坤煌住處。另羅坤煌與陳文宗間於案發前晚九時
四十三分三十二秒至翌日凌晨一時許上訴人為警查獲前，二人電
話聯絡竟有三十四通之多；羅坤煌於第一審亦指證陳文宗係以電
話確認上訴人是否到達其住處，顯見羅坤煌與陳文宗係有心設計
上訴人攜帶槍、彈前往羅坤煌住處，再趁機查獲上訴人。本件實
有諸多事證、疑點，足以合理懷疑上訴人持有槍、彈，係陳文宗
與羅坤煌共同「陷害教唆」所致，上訴人應不構成犯罪等語。原
判決就上開有利上訴人之證據及辯解，未說明不加採納之理由，
遽論以上訴人持有槍、彈犯行，難謂無判決理由不備之違法。(二)
刑事訴訟係以確定國家具體刑罰權為目的，為蒐集、保全證據，
於訴訟程序進行中，固有實施強制處分之必要。惟強制處分之搜
索、扣押，足以侵害個人之隱私權及財產權，若為達訴追目的而
漫無限制，許其不擇手段為之，於人權保障，自有未周。而搜索
依其程式，有要式搜索與非要式搜索，其中非要式搜索區分為附
帶搜索、同意搜索、緊急搜索，此觀刑事訴訟法第一百三十條、
第一百三十一條、第一百三十條之一之規定自明，上開搜索各有
其法定要件及程序，倘執行搜索人員未予遵守，即屬違法搜索。
又同意搜索應經受搜索人出於自願性同意，所謂「自願性」同意
，係指同意非因受到明示、暗示之強暴、脅迫所致。法院對於當
事人爭執有無同意搜索時，應綜合同意之地點、方式、同意人之
知識程度及自主意志是否已為執行搜索之人所屈服等情狀加以審
酌，並應於理由詳述審查之結果，否則即有判決理由不備之違法
。本件上訴人於警局雖有簽署同意搜索書，然上訴人於第一審否
認有同意警員搜索之事（見第一審卷第三三頁背面）。而依證人
即查獲警員陳文宗於第一審證稱：幾年前在新竹縣警察局竹北分
局時因查獲案件認識羅坤煌，一直都有聯絡，他常會提供線報給
我，我則不主動抓他，案發時因接獲羅坤煌線報說通緝犯任美華
在他住處（新竹市○○路一九二號二樓）出入，當時是「春安」
期間，所以和同事四人一起過去觀察地形，當天不見得一定要抓
通緝犯。我們在羅坤煌家樓下埋伏時聽到二樓住處大門打開，上
訴人與羅坤煌一開門，我們就衝上去壓制他們，有二個同事牽制
羅坤煌，另二個牽制上訴人，上訴人手上還有提一個包包，不知
包包內是什麼，因為上訴人丟包包覺得可疑，所以請上訴人打開
，查獲前不知上訴人有攜帶槍枝等語（見第一審卷第一四０頁背
面至第一四一頁）；證人羅坤煌於第一審證稱：因為陳文宗問我
誰有槍，我就說上訴人，他說是否會帶過來，我說會，因為我跟
上訴人說有人要買。上訴人到我家時，陳文宗已經在樓下，所以
我有把槍拿起來拉一下滑套，讓樓下警察知道上訴人有帶槍來，
警察來時就說不許動，我們就蹲下來，手放腦後等語（見同上卷
第二二二頁背面至第二二四頁）；且警員陳文宗等人確以現行犯
逮捕上訴人，亦有逮捕通知書在卷為憑。上情倘若無訛，警員陳
文宗等人因接獲羅坤煌線報稱住處藏有通緝犯任美華，乃前往勘
查地形。迨上訴人及羅坤煌甫出大門時，即以現行犯強行逮捕上
訴人。按犯罪在實施中或實施後即時發現者，為現行犯。另被追
呼為犯罪人者，或因持有兇器、贓物或其他物件，或於身體、衣
服等處露有犯罪痕跡，顯可疑為犯罪人者，以現行犯論，刑事訴
訟法第八十八條定有明文。查陳文宗等人前去羅坤煌住處時，上
訴人既非通緝犯，陳文宗等人復不知上訴人手提包內藏有扣案槍
、彈，上訴人自非屬現行犯。陳文宗等人以現行犯逮捕上訴人，
於法尚有未合。雖陳文宗指證：搜索時有經上訴人同意，並有錄
音、錄影，搜索同意書係將上訴人帶回警局後，由上訴人簽署等
語，縱屬實情，然陳文宗等人於經上訴人同意搜索前，已依現行
犯將上訴人逮捕，果上訴人係遭陳文宗等人違法逮捕下，始口頭
同意搜索或於事後簽署同意搜索書，是否出於上訴人之自願性？
即非無疑。究竟上訴人有無於警員違法逮捕下同意搜索？攸關本
件搜索合法與否？及取得之扣案槍、彈能否作為上訴人犯罪證據
之判斷？自有再加調查、審認之必要。原審未予查明，復就上訴
人爭執不同意警員搜索，亦未說明不採之理由，遽為上訴人不利
之認定，自有調查職責未盡及判決理由不備之違法。以上或為上
訴意旨所指摘，或為本院得依職權調查之事項，應認原判決有撤
銷發回之原因。
據上論結，應依刑事訴訟法第三百九十七條、第四百零一條，判
決如主文。
中    華    民    國  九十九  年    二    月  二十六  日
                      最高法院刑事第十二庭
                          審判長法官  黃  一  鑫
                                法官  張  春  福
                                法官  林  勤  純
                                法官  李  錦  樑
                                法官  陳  國  文
本件正本證明與原本無異
                                      書  記  官
中    華    民    國  九十九  年    三    月    三    日
                                                      Ｑ

司法院資訊處製作；財團法人民間司法改革基金會備份。
